臺灣桃園地方法院民事判決　　　　　　　 94年度訴字第515號
原　　　告　新竹國際商業銀行股份有限公司
法定代理人　丙○○
訴訟代理人　丁○○
被　　　告　甲○○
　　　　　　乙○○
上列當事人間請求塗銷土地所有權移轉登記事件，經本院於民國
94年6 月1 日言詞辯論終結，判決如下：
    主  文
被告甲○○、乙○○就坐落桃園縣蘆竹鄉○○段一九三地號土地
及其上同段一三一九建號之建物（門牌號碼：桃園縣蘆竹鄉○○
路七九號九樓），於民國九十三年十二月十二日所為之贈與行為
及民國九十三年十二月二十九日所為之移轉行為，均應予以撤銷
。
被告乙○○應將前項不動產於民國九十三年十二月二十九日經桃
園縣蘆竹地政事務所所為之所有權移轉登記予以塗銷。
訴訟費用由被告負擔。
    事  實
甲、原告方面：
一、聲明：如主文所示。
二、陳述：
  (一)訴外人廉偉實業股份有限公司（下稱廉偉公司）於民國91年
    5 月15日邀同被告甲○○等人為連帶保證人，向原告貸款新
    台幣（下同）11,000,000元，約定借款期間自91年5 月15日
    起至98年5 月15日止，借款人應按月分期攤還本息，若違約
    逾期未繳款，除須負擔違約金外，並喪失分期償還之權利。
    而訴外人廉偉公司僅繳款至93年12月15日，自94年1 月15日
    起即未再繳款，依約本件借款已視為全部到期，廉偉公司至
    今尚欠本金7,610,436 元及衍生之利息、違約金。被告甲○
    ○既為本件借款之連帶保證人，依法自應負連帶清償責任，
    立即清償全部債務。詎被告甲○○不僅未清償上開債務，反
    而於93年12月12日將其所有坐落桃園縣蘆竹鄉○○段193 地
    號土地（下稱系爭土地）及其上同段1319建號之建物（門牌
    號碼為桃園縣蘆竹鄉○○路79號9 樓，下稱系爭建物）【上
    開土地、建物，以下簡稱系爭不動產】，無償贈與其配偶即
    被告乙○○，且於93年12月29日為所有權移轉登記，致原告
    因被告間之行為，無法就原屬被告甲○○所有之系爭不動產
    執行求償。
  (二)按債務人所為之無償行為，有害及債權者，債權人得聲請法
    院撤銷之，民法第244 條第1 項定有明文；次按，最高法院
    45年台上字第1316號判例要旨：「債權人之債權，因債務人
    之行為，致有履行不能或困難之情形者，即應認為有損害於
    債權人之權利」。被告甲○○於93年12月間為贈與行為時，
    除對本件原告所負之前述債務外，另對其他債權人如花蓮區
    中小企業銀行桃園分行尚有從債務約1,439,000 元未清償，
    且系爭不動產上已設定有權利人為中華民國（管理者：行政
    院勞工委員會）、債務人為被告甲○○之權利價值1,500,00
    0 元之抵押權。按債務人之全部財產為債權人之總擔保，被
    告甲○○於所負債務未清償之情形下，贈與系爭不動產後，
    若無其他資產，即使原告債權有不能受滿足之損害。而依被
    告甲○○於擔任本件借款之連帶保證人時所填具之財產清單
    ，僅列明系爭不動產1 筆，是以被告甲○○於贈與系爭不動
    產時，尚負有多筆債務，顯見其上開贈與之無償行為，致原
    告債權有履行不能或困難之情形，已明確損害原告債權。原
    告為保全債權，爰依民法第244 條第1 項規定，請求撤銷被
    告間所為之贈與行為及所有權移轉行為，另原告為保全債權
    ，併依同法第242條規定，代位債務人即被告甲○○請求被
    告乙○○塗銷上開所有權移轉登記，回復為被告甲○○所有
    。
  (三)再者，被告之間為夫妻關係，其等上開贈與行為顯係合謀，
    意圖藉贈與暨移轉不動產之方式，逃避系爭不動產遭受債權
    人之強制執行，自屬不法侵害原告權利，原告亦得主張民法
    第184 條第1 項及同法第213 條回復原狀之規定，請求被告
    乙○○塗銷所有權移轉登記，回復被告甲○○所有。
三、證據：提出借據影本1 紙、放款客戶往來明細影本1 紙、系
    爭土地登記謄本、系爭建物登記謄本及異動索引影本各1 份
    、不動產價值估算表影本1 份、金融聯合徵信中心查詢資料
    影本1 紙、保證人資料表影本1 紙等為證。
乙、被告方面：
壹、被告甲○○部分：
    未於言詞辯論期日到場，亦未提出書狀作何聲明或陳述。
貳、被告乙○○部分：
一、聲明：原告之訴駁回，訴訟費用由原告負擔。
二、陳述：
  (一)被告甲○○與乙○○前為夫妻關係（於80年間結婚），已於
    94年3 月11日離婚。系爭不動產係由乙○○在84年間出資購
    買，登記在甲○○名下，後來在93年12月間再由甲○○贈與
    給被告乙○○。
  (二)民法第739 條規定：「稱保證者，謂當事人約定，一方於他
    方之債務人不履行債務時，由其代負履行責任之契約」。本
    件原告自承訴外人廉偉公司繳款至93年12月15日，自94年1
    月15日起未依約繳款等情，縱認屬實，則應認被告甲○○自
    94年1 月15日起始須負保證責任，從而被告甲○○於93年12
    月12日將系爭不動產贈與被告乙○○時，被告甲○○的保證
    債務尚未發生，何來詐害債權之行為？原告既主張依民法第
    244 條第1 項撤銷被告甲○○於93年12月間將系爭不動產贈
    與被告乙○○之贈與及移轉行為，並代位被告甲○○請求乙
    ○○塗銷所有權移轉登記，自應先證明詐害債權行為之存在
    及被告甲○○有何怠於行使權利之事實。
  (三)原告另主張依民法第184 條第1 項及同法第213 條規定，請
    求被告乙○○塗銷所有權移轉登記，回復為被告甲○○所有
    ，則原告自應舉證證明被告乙○○具有故意或過失，或有何
    侵害原告權利之侵權行為。
三、證據：未提出證據。
丙、本院依職權向財政部台灣省北區國稅局桃園縣分局查詢被告
    甲○○之財產歸屬資料。
    理  由
一、被告甲○○經合法通知未於言詞辯論期日到場，核無民事訴
    訟法第386 條所列各款情形，爰依原告之聲請，由其一造辯
    論而為判決。
二、原告主張：訴外人廉偉公司於91年5 月15日邀同被告甲○○
    等人為連帶保證人，向原告貸款11,000,000元，約定借款期
    間自91年5 月15日起至98年5 月15日止，借款人應按月分期
    攤還本息，若違約逾期未繳款，除須負擔違約金外，並喪失
    分期償還之權利。而廉偉公司僅繳款至93年12月15日，自94
    年1 月15日起即未再繳款，依約本件借款已視為全部到期，
    廉偉公司至今尚欠本金7,610,436 元及衍生之利息、違約金
    。被告甲○○既為本件借款之連帶保證人，依法自應負連帶
    清償責任，立即清償全部債務。詎被告甲○○不僅未清償上
    開債務，反而於93年12月12日將其所有之系爭不動產無償贈
    與其配偶即被告乙○○，且於93年12月29日為所有權移轉登
    記，有害及原告之債權，爰依民法第244 條第1 項等相關規
    定，請求撤銷被告所為上開無償贈與不動產與移轉之行為，
    並請求被告乙○○將系爭不動產所有權於93年12月29日所為
    之移轉登記予以塗銷等語。
三、被告甲○○部分，未於言詞辯論期日到場，亦未提出書狀作
    何聲明或陳述。而被告乙○○則辯稱：其與被告甲○○前為
    夫妻關係（於80年間結婚），惟已於94年3 月11日離婚。系
    爭不動產係由乙○○在84年間出資購買，登記在甲○○名下
    ，後來在93年12月間再由甲○○贈與給乙○○。依原告所述
    ，本件借款人廉偉公司係繳款至93年12月15日，自94年1 月
    15日起未依約繳款，則應認被告甲○○自94年1 月15日起始
    須負保證責任，從而甲○○於93年12月12日將系爭不動產贈
    與被告乙○○時，其保證債務尚未發生，何來詐害債權行為
    ？另原告又主張：代位被告甲○○行使權利、被告有侵權行
    為等情，以上均應由原告自負舉證責任等語。
四、查訴外人廉偉公司於91年5 月15日邀同被告甲○○等人為連
    帶保證人，向原告貸款11,000,000元，約定借款期間自91年
    5 月15日起至98年5 月15日止，借款人應按月分期攤還本息
    ，若違約逾期未繳款，除須負擔違約金外，並喪失分期償還
    之權利。而廉偉公司僅繳款至93年12月15日，自94年1 月15
    日起即未再繳款，依約本件借款已視為全部到期，廉偉公司
    迄今尚欠本金7,610,436 元及衍生之利息、違約金。而被告
    甲○○乃於93年12月12日將其所有之系爭不動產無償贈與其
    配偶即被告乙○○，且於93年12月29日為所有權移轉登記等
    情，業據原告提出借據影本1 紙、放款客戶往來明細影本1
    紙、系爭土地登記謄本、系爭建物登記謄本及異動索引影本
    各1 份為證，核屬相符，又被告甲○○對於上開原告所主張
    之事實已受合法通知而於言詞辯論期日不到場，亦未提出準
    備書狀爭執，視同自認，是上情自堪信為真。
五、按「債務人所為之無償行為，有害及債權者，債權人得聲請
    法院撤銷之」、「債務人之行為非以財產為標的，或僅有害
    於以給付特定物為標的之債權者，不適用前2 項之規定」、
    「債權人依第1 項或第2 項之規定聲請法院撤銷時，得並聲
    請命受益人或轉得人回復原狀」，民法第244 條第1 項、第
    3 項、第4 項前段分別定有明文。而依據兩造之前開陳述，
    可知本件訴訟之爭點即在於：被告甲○○將系爭不動產贈與
    被告乙○○之無償行為，是否有害及原告債權（亦即是否符
    合民法第244 條得請求法院撤銷之要件）？茲論述如下：
  (一)按債務人所有之財產除對於特定債權人設有擔保物權外，應
    為一切債務之總擔保（參照最高法院48年度台上字第1750號
    判例要旨）。而依前述民法第244 條第1 項、第3 項規定，
    可知民法第244 條規定所謂債務人害及債權之無償行為，係
    指因債務人以財產為標的之無償行為，致債權不能獲得滿足
    ；換言之，因債務人之無償行為而致積極的減少財產，或消
    極的增加債務，因而使債權陷於清償不能或困難或遲延之狀
    態，即屬有害及債權，債權人得聲請法院撤銷之。且該條之
    撤銷權，其客體乃包括債務人所為之債權行為及物權行為，
    債權人行使此項撤銷權，可同時訴請撤銷債務人所為之債權
    行為及物權行為。再者，連帶債務人對於債權人應各負全部
    給付之責，是在債務未受清償前，連帶債務人中之一人所為
    之詐害行為，債權人自得對之依民法第244 條第1 項、第2
    項之規定撤銷之，至於主債務人及其他連帶債務人有資力與
    否，在所不問（參照最高法院88年度台上字第1302號判決要
    旨），合先敘明。
  (二)依原告所提出、被告不爭執真正之不動產價值估算表影本1
    份（本院卷第13頁），可知原屬被告甲○○所有之系爭不動
    產經評估現值約為4,487,310 元，而經本院依職權向財政部
    台灣省北區國稅局桃園縣分局查詢被告甲○○之財產歸屬資
    料，可知其目前名下已無不動產，其所有之財產現值共計約
    為1,561,720 元，有該局財產歸屬資料清單1 份附卷可憑（
    本院卷第50頁），又據前所述，原告對被告甲○○之債權本
    金為7,610,436 元，準此，可知被告甲○○於93年12月12日
    將其所有之系爭不動產無償贈與其配偶即被告乙○○，及於
    93年12月29日為所有權移轉登記之行為，確因而使原告債權
    不能獲得滿足，有害及原告之債權。從而，原告請求撤銷被
    告間就系爭不動產之無償贈與行為，即屬有據。再按，債權
    人依民法第244 條第1 項規定聲請法院撤銷時，得並聲請命
    受益人或轉得人回復原狀（參照前述同法第244 條第4 項前
    段規定），是以原告復請求被告乙○○應將前開不動產之贈
    與移轉登記予以塗銷一節，亦屬有據。
  (三)又按，債權人所得撤銷債務人之詐害行為，以債權成立後所
    為者為限，債權如係成立於詐害行為之前，詐害行為當時，
    債務雖未屆清償期，債權人亦得行使撤銷權（參照最高法院
    88年度台上字第976 號判決理由）。且按，保證債務之所謂
    連帶，係指保證人與主債務人負同一債務，對於債權人各負
    全部給付之責任者而言，而連帶債務之債權人得對債務人中
    之一人，或數人，或其全體，同時或先後請求全部或一部之
    給付，是以擔任本件借款連帶保證人之被告甲○○，其與原
    告間之債權債務關係於91年5 月15日借款時即已成立，依前
    開說明，其嗣於93年12月間之無償贈與及移轉登記行為既有
    害及原告之債權，原告即得行使撤銷權，是被告乙○○辯稱
    ：93年12月間被告甲○○之保證債務尚未發生，原告不得主
    張撤銷等語，不足採信。
六、綜上所述，原告依據民法第244 條第1 項等相關規定，請求
    被告甲○○、乙○○就系爭不動產所為贈與之債權行為及所
    有權移轉之物權行為，均應予以撤銷，及被告乙○○應將桃
    園縣蘆竹地政事務所就前開不動產於93年12月29日所為以贈
    與為原因之所有權移轉登記予以塗銷等節，均為有理由，應
    予准許。
七、本件事證已臻明確，兩造其餘攻擊及防禦方法，核與判決結
    果不生影響，爰不一一論述，附此敘明。
八、據上論結，本件原告之訴為有理由，依民事訴訟法第385 條
    第1 項前段、第78條、第85條第1 項前段，判決如主文。
中　　華　　民　　國　　94　　年　　6 　　月　　15　　日
                  民事第三庭    法　官　周玉
以上正本係照原本作成
如對本判決上訴，須於判決送達後20日內向本院提出上訴狀
中　　華　　民　　國　　94　　年　　6 　　月　　15　　日
                                書記官　劉致芬
